【裁判字號】    97,易,3209
【裁判日期】    980220
【裁判案由】    詐欺
【裁判全文】
臺灣板橋地方法院刑事判決              97年度易字第3209號
公  訴  人  臺灣板橋地方法院檢察署檢察官
被      告  甲○○
上列被告因詐欺案件，經檢察官提起公訴（97年度偵字第25762
、25767 號），本院判決如下：
    主  文
甲○○幫助意圖為自己不法之所有，以詐術使人將本人之物交付
，處有期徒刑月，如易科罰金，以新臺幣壹仟元折算壹日。
    事  實
一、甲○○雖預見提供金融機構帳戶之存摺、金融卡及密碼供他
    人使用，將可供詐欺犯罪者作為詐騙他人將款項匯入該帳戶
    之用，而幫助他人犯詐欺取財罪，竟仍不違背其本意，基於
    幫助詐欺之不確定故意，於民國96年7 月至11月2 日間之某
    日，在不詳地點，將其所有合作金庫商業銀行東新莊分行帳
    號為0000000000000000號存款帳戶（下稱系爭帳戶）之存摺
    、金融卡及密碼等物件，交予某真實姓名年籍不詳之成年人
    ，供其所屬之詐欺集團作為詐欺犯行使用。嗣該詐欺集團之
    成年成員於取得上開帳戶之資料後，即基於意圖為自己不法
    所有之犯意，先後於96年11月3 日下午3 時44分、6 時20分
    許，撥打電話予丙○○、乙○○二人，詐稱為東森購物台客
    服人員，因渠等前向該公司購買商品時，因作業上疏忽而誤
    設定為分期付款，為避免每月均遭扣款，需至自動櫃員機操
    作取消分期付款等語，致使丙○○、乙○○陷於錯誤，於同
    日下午分別匯款新臺幣（下同）七千二百零一元、四萬一千
    九百九十八元至系爭帳戶內，旋遭人提領一空。嗣因丙○○
    、乙○○發覺有異，始知受騙而報警處理。
二、案經臺北縣政府警察局新莊分局報請臺灣板橋地方法院檢察
    署檢察官偵查起訴。
    理  由
一、證人即被害人丙○○、乙○○於警詢中所為之證述，雖均係
    被告甲○○以外之人於審判外之陳述，惟經本院於審判期日
    調查證據時提示被告並告以要旨後，被告並未於言詞辯論終
    結前聲明異議，且本院審酌上開證人前與被告素無怨隙、僅
    為單純之詐欺案件被害人，衡情當無構詞誣陷被告之動機，
    是渠等於案發後記憶猶新之際所為之證述，可信性甚高，如
    引為證據，應屬適當，依刑事訴訟法第159 條之5 第2 項之
    規定，即得作為證據，合先敘明。
二、訊據被告固坦承親自開立系爭帳戶，惟於警詢及偵查中均矢
    口否認有幫助詐欺之犯行，辯稱伊先前攜帶系爭帳戶之存摺
    、金融卡等物件出門，領款後由友人丁○○騎乘機車搭載返
    家，當時上開物件均置於該機車置物箱內，沒有再拿出來，
    嗣經警通知到案，始知悉該機車置物箱遭撬開，上開物品均
    已遭竊，伊對於系爭帳戶遭詐欺集團用以詐騙等情並不知情
    云云。然查：
(一)系爭帳戶為被告所親自開立，嗣後該帳戶之存摺及金融卡等
    物件脫離其持有，暨被害人丙○○、乙○○遭人以前揭手法
    詐騙後，先後將上開款項匯入被告系爭帳戶內，旋即遭人提
    領一空等事實，為被告所供承不諱，並據證人即被害人丙○○、乙○○於警詢中指述綦詳，且有自動櫃員機交易明細表
    三份、合作金庫商業銀行東新莊分行97年12月3 日合金東莊
    存字第0970005386號函暨所附系爭帳戶交易明細表各一份附
    卷可稽，此部分之事實堪以認定，合先敘明。
(二)本件被害人所匯入之款項均係遭人至自動櫃員機以金融卡提
    款之方式領走乙節，有系爭帳戶之交易明細表一份在卷可按
    ，可徵該詐騙集團成員知悉系爭帳戶之提款密碼甚明。而被
    告開戶後所領取者為晶片金融卡等情，亦有合作金庫商業銀
    行東新莊分行97年11月19日合金東莊存字第0970005140號函
    一份附卷可參。按晶片金融卡之密碼為六至十二碼，可能之
    組合甚多，被告且稱其當時並未遺失密碼（參見97年度偵字
    第25762 號偵查卷第20頁），則詐騙集團又如何能猜知密碼
    ？可徵系爭帳戶之晶片金融卡密碼，應係被告所提供，該詐
    騙集團之成員方能如此順利使用，較符情理。再者，被告所
    申辦之台北富邦銀行及中國信託銀行之信用卡，先後於97年
    1 月21日、2 月12日因款項未繳而遭強制停卡等情，有財團
    法人金融聯合徵信中心信用卡資訊一份附卷可稽，足認被告
    於96年下半年間即已無力繳納信用卡款項，資力困窘，實亦
    具有提供系爭帳戶供他人使用之動機。
(三)被告雖以前詞置辯，惟查其先稱開立系爭帳戶之目的係為薪
    資轉帳之用，當日攜出存摺、金融卡之目的係為提領薪水（
    參見本院97年11月21日準備程序筆錄第2 頁）；然依證人即
    該段期間之同事丁○○於本院審理中所證，當時位於臺北縣
    新莊市○○路之該公司係領現金的（參見本院98年2 月3 日
    審判筆錄第3 頁），嗣被告亦自承確實係以現金方式發放薪
    水等語（參見上開本院審判筆錄第6 頁），是被告先後所述
    即有所不符，且既然係以現金方式領取薪水，又有何必要再
    特地持該帳戶存摺、金融卡外出提領薪水？另被告自稱遺失
    當天其並未攜帶皮包外出，而係手持存摺、金融卡等物件，
    故坐上丁○○之機車時方將上開物件置於機車置物箱內云云
    ，然若如此不方便，且被告只是要提款，則其攜帶金融卡外
    出即可，又何需再攜帶體積較大之存摺外出？雖其又稱攜帶
    存摺外出之目的係要確定帳戶內之餘額，然其既已持金融卡
    提款，自動櫃員機所列印之交易明細表中自然會顯示餘額，
    何需再用存摺登摺之方式再次確認？更何況被告自承當時帳
    戶內已沒有錢（參見上開本院審判筆錄第6 頁），其又有何
    確認餘額之必要？此均足見被告上開所辯，悖於常情，令人
    難以採信。
(四)此外，證人丁○○因提供其所有台北富邦商業銀行五股分行
    及遠東國際商業銀行新莊分行之帳戶供詐騙集團於96年11月
    間詐騙他人使用等幫助詐欺取財犯行，業經本院以97年度簡
    字第2618號刑事簡易判決判刑確定乙節，有該案判決書及其
    被告前案紀錄表各一份在卷可按。雖證人丁○○亦證稱其上
    開帳戶之存摺、金融卡等物件放在其機車置物箱內遺失云云
    ，然若其與被告所述屬實，豈非其除無端在機車內放兩本存
    摺及金融卡外，還又放入被告上開帳戶之存摺及金融卡，且
    詐騙集團成員均恰巧可猜知共計三帳戶之提款密碼，此不合
    情理甚明。況另案本院97年度簡字第1945號蔡耘志所涉幫助
    詐欺取財案件中，蔡耘志即明確證稱係證人丁○○於96年10
    月底、11月初之某日向伊借用帳戶，伊遂提供其母親呂淑女
    台新銀行帳戶之存摺、金融卡等物件予丁○○等語（參見該
    案97年度偵字第2992號偵查卷第25、26頁），後該帳戶亦遭
    詐騙集團於96年11月間用以詐騙他人匯入款項之用等情，復
    經本院調閱該案卷宗核閱屬實，證人丁○○於本院審理中自
    承與蔡耘志係鄰居關係，則在此情形下，蔡耘志自無誣陷丁○○之理，其所述應堪採信。按本案及丁○○、蔡耘志所犯
    案件中，詐騙集團詐騙各該被害人之時間均為96年11月間，
    顯見應係於差不多之時間取得上開被告、丁○○及蔡耘志所
    提供之帳戶甚明。是綜合上情觀之，本案顯係被告將系爭帳
    戶之存摺、金融卡及密碼等物件，透過同一管道提供予詐騙
    集團使用，至為灼然。
(五)按在金融機構開設存款帳戶，原係針對個人社會信用而予以
    資金流通，具有強烈之屬人性，而金融帳戶為個人理財之工
    具，於郵局或銀行等金融機構申請開設存款帳戶並無任何特
    殊之資格限制，一般民眾皆可利用存入最低開戶金額之方式
    ，任意在銀行或郵局等金融機構申請開設存款帳戶，且一人
    並可於不同之金融機構申請多數之存款帳戶使用，尚無任何
    困難，此乃眾所周知之事實，被告案發當時為已滿二十七歲
    之成年人，顯屬有一般社會經驗之人，且有親自至金融機構
    開戶之經驗，對此應有所認知。是依一般人之社會生活經驗
    ，若見他人不以自己名義申請帳戶，反而向人收集存款帳戶
    為不明用途使用或流通，衡情對於該等帳戶可能供作不法目
    的使用，當有合理之預見。況且利用他人帳戶從事詐欺取財
    等犯罪，早為大眾傳播媒體廣為報導，被告為有社會經驗之
    成年人，應可預見交付其名義之帳戶存摺及金融卡等物件予
    不相識之人流通，有幫助從事詐欺取財等犯罪之可能，但仍
    將其所有系爭帳戶之存摺、金融卡、密碼等物件交付他人使
    用，以致自己完全無法了解、控制該帳戶物件之使用方法及
    流向，則被告應具有縱有人利用該等金融帳戶實施詐欺取財
    或其他犯罪之用，亦不違背其本意之幫助意思甚明。據此，
    本案事證明確，被告犯行堪以認定，應依法論科。
三、論罪科刑部分：
(一)按刑法上之幫助犯，係對於犯罪與正犯有共同之認識，而以
    幫助之意思，對於正犯資以助力，而未參與實施犯罪之行為
    者而言（最高法院75年度臺上字第1509號、88年度臺上字第
    1270號判決要旨參照）。如未參與實施犯罪構成要件之行為
    ，且係出於幫助之意思提供助力，即屬幫助犯，而非共同正
    犯。查被告將其所有系爭帳戶之存摺、金融卡、密碼等相關
    物件交付予真實姓名年籍不詳之成年人，供其所屬詐欺集團
    成年成員基於不法所有之意圖，對被害人丙○○、乙○○二
    人施以詐術，致使丙○○、乙○○二人陷於錯誤，分別將上
    開款項匯入被告所提供之系爭帳戶內，是被告所為係參與詐
    欺取財罪構成要件以外之行為，且在無證據證明被告係以正
    犯而非以幫助犯之犯意參與犯罪之情形下，應認其所為係幫
    助犯而非正犯行為。故核被告所為，係犯刑法第30條第1 項
    前段、第339 條第1 項之幫助詐欺取財罪。被告以一幫助詐
    欺行為致該詐欺集團分別詐騙被害人丙○○及乙○○二人之
    財物，同時觸犯二幫助詐欺取財罪，為想像競合犯，應依刑
    法第55條之規定從一重處斷。又被告係基於幫助之犯意而為
    非屬詐欺取財犯行之構成要件行為，為幫助犯，爰依刑法第
    30條第2 項之規定，按正犯之刑減輕之。
(二)本院爰審酌被告並無前科，有臺灣高等法院被告前案紀錄表
    一份在卷可參，素行尚可，其犯罪之動機、目的在於貪圖不
    法利益，明知使用他人帳戶以詐欺之情形猖獗，仍提供系爭
    帳戶予詐欺集團使用，助長詐騙財產犯罪之風氣，造成無辜
    民眾受騙而受有金錢損失，實為當今社會詐財事件發生之根
    源，並擾亂金融交易往來秩序及社會正常交易安全甚鉅，且
    亦因被告提供個人帳戶，致使執法人員難以追查正犯之真實
    身分，兼衡本案被害人遭詐騙之金額共計近五萬元，尚非甚
    鉅，暨被告犯罪後猶飾詞否認犯行、不見悔意之態度等一切
    情狀，量處如主文所示之刑，並諭知易科罰金之折算標準，
    以資懲儆。
據上論斷，應依刑事訴訟法第299 條第1 項前段，刑法第339 條
第1 項、第30條、第55條、第41條第1 項前段，刑法施行法第1
條之1 第1 項、第2 項前段判決如主文。
本案經檢察官吳宗光到庭執行職務。
中    華    民    國    98    年    2     月    20    日
                  刑事第十三庭  審判長法  官 李幼妃
                                      法  官 鄭燕璘
                                      法  官 張紹省
上列正本證明與原本無異。
如不服本判決，應於判決送達後10日內敘明上訴理由，向本院提
出上訴狀 (應附繕本) ，上訴於臺灣高等法院。其未敘述上訴理
由者，應於上訴期間屆滿後20日內向本院補提理由書「切勿逕送
上級法院」。
                                      書記官 周雅玲
中    華    民    國    98    年    2     月    20    日
附錄本案論罪科刑法條全文：
中華民國刑法第339條第1項
意圖為自己或第三人不法之所有，以詐術使人將本人或第三人之
物交付者，處五年以下有期徒刑、拘役或科或併科一千元以下罰
金。


司法院資訊處製作；財團法人民間司法改革基金會備份。
